臺灣高等法院臺中分院民事判決　　　　　　100年度再字第2號
再　審原告　葉萬生
送達代收人　洪玉珍
再　審被告　國立臺灣大學
法定代理人　李嗣涔
再　審被告　國立臺灣大學生物資源暨農學院實驗林管理處
法定代理人　王亞男
上列當事人間請求返還土地事件，再審原告對於民國（下同）98
年11月26日臺灣南投地方法院97年度訴字第190號確定判決及99
年3月31日本院99年度上字第39號確定判決提起再審之訴，本院
判決如下：
    主  文
再審之訴駁回。
再審訴訟費用由再審原告負擔。
    事實及理由
一、再審聲明：
（一）本院99年度上字第39號確定判決及臺灣南投地方法院97
      年度訴字第190號判決均廢棄。
（二）上廢棄部分，再審被告於第一審之訴駁回。
（三）第一、二審及再審訴訟費用均由再審被告負擔。
二、再審理由略以：
（一）判決適用法規顯有錯誤者、當事人發現未經斟酌之證物或
      得使用該證物者，得以再審之訴對於確定終局判決聲明不
      服；民事訴訟法第496條第1項第1款、第13款定有明文。
（二）原確定裁判認定再審原告葉萬生有未依契約種植約定樹種
      之理由，無非係謂再審被告台大林管處與再審原告所定系
      爭契約（二）中，已記載就30林班地編號77號土地上應栽
      種「肖楠」，然再審原告竟種植果樹等作物，已違反契約
      約定云云，惟依據再審原告於民國100年1月5日因打掃家
      中櫥櫃，而發現之台大林管處繳款通知及收據，其上記載
      系爭30林班地編號77號土地上之作物別為「果樹」，而非
      「肖楠」；則再審被告台大林管處，對於再審原告自82年
      起，即於30林班地編號77號土地上種植果樹之事知之甚明
      ，然十餘年來再審被告台大林管處均未對再審原告主張終
      止租約，甚至於93年間尚與再審原告換約。由此堪認，兩
      造業已就系爭30林班地編號77號土地上應種植之作物，合
      意改訂為無須種植「肖楠」；再審被告台大林管處自不得
      以再審原告「未依契約約定種植造林數種」為由，主張與
      再審原告終止造林契約。
（三）再審被告另主張再審原告於系爭30林班地編號63號土地上
      ，有擴大濫墾情形，因而終止契約云云。惟依據再審原告
      於100年1月5日因打掃家中櫥櫃所新發現之台大林管處繳
      款通知及收據記載，該30林班地編號63號土地，原係由再
      審原告之父葉達向台大林管處所承租土地，其上之梅子樹
      、葡萄等作物，均係葉達於承租期間所栽種之長期作物，
      再審原告只是基於繼承關係，接續照管其父親葉達死亡後
      ，於63號土地上之作物而已，並無故意濫墾擴大佔用非承
      租範圍土地之情形。故本件再審被告台大林管處，亦不能
      以再審原告擴大濫墾為由，終止兩造間之契約。
（四）再者，再審被告台大林管處僅為國立臺灣大學之一內部單
      位，並無獨立之法人格，應無當事人能力，不得為適格之
      原告；此觀台大林管處就坐落南投縣水里鄉第15林班地與
      墾民之訴訟中，係以國立臺灣大學為原告提起訴訟，而非
      以台大林管處為原告而提起訴訟。故因台大林管處不具當
      事人能力，竟擔任原告而對再審原告提起訴訟，應認有判
      決違背法令情形，原確定判決顯有未當。
（五）綜上所述，本件因再審原告於前訴訟裁判確定後，始於10
      0年1月5日因打掃家中櫥櫃，而新發現台大林管處繳款通
      知及收據，並發覺上述對再審原告有利繳款收據等新證物
      ，足以認定兩造業已就系爭30林班地編號77號土地上應種
      植之作物，合意改訂為無須種植「肖楠」；另於30林班地
      編號63號土地種植之梅子樹、葡萄等作物，均係再審原告
      於其父即前土地承租人葉達死亡後，接續照管作物而已，
      再審原告並無故意濫墾擴大占用非承租範圍土地之情形；
      故本件再審被告不得向再審原告主張終止契約並收回土地
      ，原確定裁判之認定應有誤會；另台大林管處不具當事人
      能力，竟擔任原告而提起訴訟，亦有判決違背法令，從而
      ，再審原告自得依本法第496條相關規定提出再審訴訟以
      資救濟等語。
三、按前訴訟程序事實審言詞辯論終結前已經存在之證物，當事
    人不知有此致未斟酌現始知之，或知有該證物之存在而因當
    時未能檢出致不得使用，嗣後檢出之該證物，固可稱之為民
    事訴訟法第496條第1項第13款所定得使用未經斟酌之證物，
    惟必須當事人在客觀上確不知該證物存在致未斟酌現始知之
    ，或依當時情形有不能檢出該證物者始足當之，倘按其情狀
    依一般社會之通念，尚非不知該證物或不能檢出或命第三人
    提出者，均無該條款規定之適用。且當事人以發現得使用未
    經斟酌之證物為再審理由者，並應就其在前訴訟程序不能使
    用之事實，依民事訴訟法第277條前段規定負舉證責任（最
    高法院98年度台上字第1258號判決意旨參照）。再按再審之
    訴顯無再審理由者，得不經言詞辯論，以判決駁回之，民事
    訴訟法第502條第2項亦有明文。
四、查再審原告提起本件再審之訴，無非係以：伊於100年1月5
    日因打掃家中櫥櫃，而發現之台大林管處繳款通知及收據，
    其上記載系爭30林班地編號77號土地上之作物別為「果樹」
    ，而非「肖楠」並以該繳款通知及收據，認有本法第496條
    第1項第13款所定得使用未經斟酌之證物之再審事由，而認
    本院前確定判決有重新審理之必要等語。惟查：再審原告所
    舉之「國立臺灣大學農學院實驗林管理處繳款通知及收據」
    聯，其上所載林班及地號確為系爭土地，繳款人欄內填載為
    葉萬生；上開再審原告所舉之繳款通知及收據聯，時間分別
    為82年、83年、84年、85年、95年、96年、97年等。（見再
    審卷）依此可知，再審原告於82年時起，即知悉有該等台大
    林管處繳款通知及收據聯之證據存在，並在本院訴訟程序中
    提出該項證據而有所主張，即該項證據在本院確定判決中已
    有所斟酌（見本院99年度上字第39號卷第75頁），核與本法
    第496條第1項第13款所定得使用未經斟酌之證物須當事人在
    「客觀上確不知該證物存在致未斟酌現始知之」之要件不符
    ，自無該條款規定之適用。此外，再審原告另指稱：系爭土
    地，原係由其父葉達向台大林管處所承租，其上之梅子樹、
    葡萄等作物，均係伊父於承租期間所栽種，伊只是基於繼承
    關係，接續照管其父死亡後，於63號土地上之作物而已，並
    無故意濫墾擴大佔用非承租範圍土地之情形。故本件再審被
    告台大林管處，不能以伊有擴大濫墾為由，終止兩造間之契
    約云云。惟查：按繼承人自繼承開始時，承受被繼承人財產
    上一切權利、義務。但權利、義務專屬被繼承人本身者，不
    在此限。民法第1148條第1項定有明文。系爭土地及其上栽
    種之作物，均係由再審原告之父葉達向台大林管處所承租並
    由其所栽植，其後，再審原告本於繼承關係，承受其父財產
    上一切權利義務關係，基於繼承係一繼受取得，該系爭土地
    之租賃關係及於非承租範圍之土地上栽植作物行為等，自應
    由被繼承人即再審原告所概括承受，其主張非有故意擴大濫
    墾之情事，應屬無理由。再者，再審原告指稱：再審被告台
    大林管處僅為國立台灣大學之一內部單位，並無獨立之法人
    格，應無當事人能力云云。惟本院查：按政府機關之分支機
    構，就其業務範圍內之事項涉訟時，有當事人能力（最高法
    院51年台上字第2772號判例參照）。國立台灣大學為一公法
    人，而再審被告台大林管處為國立台灣大學之一分支機構，
    於業務範圍事項涉訟者，自有當事人能力，是再審原告據此
    作為再審事由，應屬顯無理由。是以本件再審之訴，均顯無
    再審理由，本院自得不經言詞辯論以判決駁回再審原告之訴
    。另再審原告對最高法院裁定再審部分，移送最高法院審理
    ，併予敘明。
五、據上論結，本件再審之訴為顯無理由，爰依民事訴訟法第50
    2條、第78條，判決如主文。
中    華    民    國   100    年    4     月    21    日
                民事第五庭    審判長法  官  李寶堂
                                    法  官  鄭金龍
                                    法  官  黃永祥
以上正本係照原本作成。
不得上訴。
                                    書記官  陳如慧
中    華    民    國   100    年    4     月    21    日
                                                      Ｓ